臺灣高等法院臺南分院民事判決　九十一年度上字第一六一號　　Ｋ
　　　上　訴　人　丙　○　○
　　　　　　　　　乙　○　○
　　　被　上訴人　甲　○　○
右當事人間分配表異議之訴事件，上訴人對於中華民國九十一年七月五日臺灣臺南地
方法院第一審判決（九十一年度訴字第二二○號）提起上訴，本院判決如左：
      主      文
原判決關於准被上訴人將「超過新台幣壹佰陸拾萬貳仟元之違約金債權」，列入原
法院八十五年度執字第一二三七八號拍賣抵押物事件，於民國九十年十二月二十一日
製作之分配表中之「表一」次序五第二順位抵押權優先權優先受償部分，暨訴訟費用
之裁判均廢棄。
右開廢棄部分，被上訴人在第一審之訴駁回。
其餘上訴駁回。
第一、二審訴訟費用由上訴人負擔百分之五十，餘由被上訴人負擔。
      事      實
甲、上訴人方面：
一、聲明：求為判決：（一）原判決廢棄。（二）被上訴人在第一審之訴駁回。（三
    ）第一、二審訴訟費用均由被上訴人負擔。
二、陳述：除與原判決記載相同者，予以引用外，補稱：
（一）本件被上訴人在第一審之訴，應係不合法。原審未依民事訴訟法第二百四十九
      條第一項第六款規定以裁定駁回其訴，實有欠當：
（１）按修正後強制執行法第三十九條第一項規定：「債權人或債務人對於分配表所
      載各債權人之債權或分配金額有不同意者，應於分配期日前，向執行法院提出
      書狀聲明異議」。第四十一條第一項規定：「異議未終結者，為異議之債權人
      或債務人，得向執行法院對為反對陳述之債權人或債務人提起異議之訴」，此
      兩條條文具有連貫性，不宜割裂，是以得依第三十九條第一項規定對分配表聲
      明異議者，始得依第四十一條第一項規定，提起分配表異議之訴（參看最高法
      院六五、五、四第四次民庭庭推總會決議）。就前開第三十九條第一項條文「
      對於分配表所載各債人之債權‧‧‧聲明異議」中之「各債權人」觀之，應係
      指債權人（或債務人）對於分配表所載其他各債權人之債權有不同意，而聲明
      異議之情形而言─實體上異議。若係債權人自己對分配表所載，有未列入其債
      權等情形而不同意時，則應不得依該條規定聲明異議，僅得依強制執行法第十
      二條規定聲明異議─程序上異議。本件被上訴人係以分配表未將其違約金債權
      列入，而依強制執行法第三十九條第一項規定聲明異議，自有未合，從而其提
      起本件分配表異議之訴，即屬不合法。原審未依法以裁定駁回其訴，自有未當
      。
（２）依修正後強制執行法第三十九條第一項條文：「對於分配表所載各債權人之債
      權‧‧‧有不同意者」觀之，債權人或債務人僅得以對於分配表所載之債權有
      不同意，始得聲明異議，至於分配表未記載之債權，則不得對之聲明異議。本
      件被上訴人，係以分配表未列入其違約金債權為由，依強制執行法第三十九條
      第一項聲明異議，自有未合，其提起本件分配表異議之訴亦屬不合法，原審未
      依法以裁定駁回其訴，即有不當。
（３）系爭抵押權所擔保債權之範圍，為本金及利息，為原審法院八十六年度訴字第
      一三四四號民事判決所認定。並經鈞院八十七年度上字第一○七號民事判決，
      駁回上訴確定在案。嗣上訴人又起訴請求確認系爭抵押權之利息及違約金抵押
      債權不存在，經原審法院以該訴訟與前開訴訟係同一案件，有違背一事不再理
      原則，而以裁定（八十八年度訴字第二三六八號）駁回上訴人之訴。被上訴人
      對於已判決確定之同一案件，提起本件訴訟，自有未合。原審卻未依法以裁定
      駁回其訴，即有未當。
（４）再對於分配表異議之訴，於聲明異議之人敗訴時，執行法院應依原定分配表實
      行分配。其餘債權人或債務人，均不得再為反對之陳述。蓋分配表異議之訴，
      其判決之形成力，對參與分配之各債權人均有效力。上訴人在原審提起之九十
      年度營簡字第五○號分配表異議之訴（對於九十年一月二日製作之分配表異議
      ）既然敗訴確定，執行法院自應依判決結果實行分配。則執行法院於九十年十
      二月二十一日依前開判決重新製作分配表（分配日期訂為九十一年一月十一日
      ），所有債權人或債務人均不得對之為反對之陳述，乃被上訴人竟對之聲明異
      議，並提起分配表異議之訴，自有未合。原判決卻未以裁定駁回其訴，亦有不
      當。
（二）本件被上訴人在第一審之訴，應屬無理由。原審判決被上訴人勝訴，自有未當
      ：
（１）按強制執行，應依執行名義為之，無執行名義固不得聲請執行。而執行名義未
      列明之事項亦然；又強制執行，應如何執行，應依執行名義內容定之，亦即強
      制執行。應以執行名義所載範圍為範圍，超過執行名義之範圍（內容），應不
      得聲請執行；參看最高法院六十三年台抗字第三七六號判例、五十一年台抗字
      第二一九號判例自明。查系爭強制執行事件，係以原審法院八十五年度拍字第
      二九七號（聲請拍賣抵押物）民事裁定為其執行名義。而依該民事裁定所載債
      權內容僅有本金及利息，並無違約金之記載，有上開民事裁定一件在卷可稽。
      依前開說明及判例，抵押權人即被上訴人於系爭執行事件，僅得於本金及其利
      息之範圍內聲請執行，不得聲請執行名義未記載之違約金。被上訴人於系爭執
      行事件聲請執行後，具狀追加執行名義未記載之違約金部分為執行標的，已超
      越執行名義之內容，自有未合。系爭執行事件於九十年十二月二十一日所製作
      之分配表（即系爭分配表），未將違約金部分列入，應屬正當。被上訴人於原
      審法院提起本件分配表異議之訴，請求將違約金列入系爭分配表，應非有理由
      。原判決卻以追加違約金部分，末超出系爭抵押權所登記擔保債權之範圍，當
      無逾越系爭拍賣抵押物裁定執行名義之問題。而准許其請求，實有欠當。
（２）被上訴人於原審援引原審法院八十九年度訴字第九五一號判決，作為其主張違
      約金新台幣（下同）三百二十六萬四千元應列入系爭分配表之依據，惟查前開
      事件，上訴人已於第二審（鈞院九十年度上字第六六號）撤回起訴。前開判決
      應已失其效力。被上訴人引用無既判力之前開判決，作為其請求之依據，非有
      理由。又系爭抵押權所擔保債權之範圍，與系爭執行事件執行之範圍，係屬二
      事。被上訴人雖於原審主張系爭抵押權所擔保者，除本金及利息外，尚應包括
      違約金在內，但被上訴人錯引前開無既判力之判決，並主張依土地登記簿登記
      ，受優先清償之範圍，除原債權外，尚有利息及違約金在內，惟未舉證說明前
      開違約金如何發生？且未舉證、說明何以該違約金應得列入系爭執行事件之範
      圍及其理由，其主張非有理由。原判決雖認為被上訴人前開主張應有誤會、誤
      認，然並未以其所訴之事實在法律上顯無理由，裁定駁回其訴，已有不當，反
      而以「原告在系爭執行事件所請求實現權利之範圍，為系爭抵押權之全部範圍
      ，即原債權，依‧‧‧之利息，及‧‧‧之違約金，且上開請求實現權利之範
      圍，均未超出系爭抵押權所登記擔保債權之範圍，當無逾越系爭拍賣抵押物裁
      定執行名義之問題」，而准許其請求，亦有欠當。
（三）被上訴人在一審之訴，依其所訴之原因事實，在法律上顯無理由：被上訴人以
      原審法院八十九年度訴字第九五一號判決係有效之確定判決，而得援用作為系
      爭抵押權擔保範圍，除本金及利息外，包括違約金在內之依據，惟此顯無理由
      ，原審誤將法定抵押權所擔保範圍，作為系爭抵押權所擔保之範圍，並判決被
      上訴人勝訴者，核係訴外裁判。
（四）查被上訴人於八十五年十一月十九日，聲請強制執行，向訴外人乙○○求償二
      百十四萬八千元及利息。經上訴人以上開債權尚有爭執，而提起確認之訴，俾
      確認抵押權所擔保之債權範圍。經原審法院八十六年度訴字第一三四四號民事
      判決確認：抵押權擔保範圍所及為本金與利息；鈞院八十七年度上字第一○七
      號民事判決亦認：本金和利息為本件抵押權擔保範圍，上開判決並於八十七年
      十月十五日確定在案，見見系爭抵押權所擔保及執行之範圍應不包含違約金甚
      明。而上開判決之確定力及於該確定判決事實審言詞辯論終結時之法律關係，
      亦即此時點以前所生事實上之訴訟資料，不問當事人是否以用作攻擊和防禦方
      法而提出，是否已知該事實，皆受既判力拘束，而不得於確定判決後再事主張
      。原審判決認：於八十七年十月十五日確定判決前，尚可追加請求違約金者，
      即屬不當。
（五）又就違約金之執行，其債權是否存在，乃屬實體關係，尚待訴訟解決，於強制
      執行程序中並不審查抵押權是否存在，則當事人就有爭執之債權自應於訴訟程
      序中請求或主張之，否則無從確認其債權存在而為執行之範圍。原審判決既認
      ：「本件違約金之聲請自應在系爭執行程序事件為之，被上訴人未於系爭執行
      程序外其他事件為違約金之聲請，當不影響違約金列入系爭分配表之認定」，
      核係訴外裁判。蓋上訴人前曾多次起訴請求確認系爭抵押權擔保之範圍，惟被
      上訴人皆未請求違約金債權，系爭抵押權所擔保之債權範圍不含違約金，無庸
      置疑。
（六）本件異議之訴之起訴已逾越法定期限，起訴不合法：按強制執行法第四十一條
      規定，於未修法前係規定若未為起訴之證明者，僅生執行法院得依原定分配表
      實行分配之效果，如未為實施分配，聲明異議人仍非不得起訴更正分配表而為
      分配，故所定之期間宜解為非法定不變期間。於修正後，為加重異議人未為起
      訴之證明之失權效果，規定未於十日內為此證明者，視為撤回其異議之聲明，
      其異議既不復存在，執行法院應依原分配表實行分配，受訴法院應以其訴不合
      法，裁定駁回之，以避免執行及訴訟程序之拖延，故此項期間宜解為法定不變
      期間，惟聲明異議人仍得為不當得利之請求。本件分配表之分配期日為九十一
      年一月十一日十日，被上訴人之起訴日期為九十一年一月二十二日，顯係逾期
      無疑。雖被上訴人以民事訴訟法第一百六十二條第一項規定，主張應扣除在途
      期間二天云云，乃原審竟以被上訴人起訴係：「為避免系爭分配表再有爭執，
      並顧及原告權益」，符合民事訴訟法第一百六十三條第一項規定之重大理由，
      而認被上訴人之起訴並未逾期，違背辯論主義原則，其判決為不公、不當甚明
      。
（七）原審判決違反民事訴訟法第二百二十六條規定：未於民事判決之當事人欄記載
      ：上訴人主張系爭抵押權擔保之債權範圍為本金與利息、提出執行法院九
      十一年一月十六日執行處通知書、主張違約金請求權因五年間不行使而消滅
      等攻擊或防禦方法之法律上意見，其判決為不備理由。
（八）依一事不再理原則，本件違約金不得請求列入分配表：上訴人已先後提起前開
      多次訴訟，確認系爭抵押權擔保之債權範圍僅為本金及利息而已；本件訴訟與
      前開訴訟係屬同一事件，而為上開確定判決之效力所及，被上訴人提起本訴自
      有違背訴訟法上一事不再理原則，應予駁回。又原審法院九十年度營簡字第五
      十號宣示判決筆錄亦載：「系爭確認抵押權之訴，於八十七年十月十五日確定
      原告與被告甲○○間抵押權所擔保之範圍為一百五十萬元本金及利息等事實，
      為被告所不爭」等語，並已於九十年九月二十五日確定在案。是系爭分配表（
      九十年一月二日）既未列載違約金，具於上開判決確定後，被上訴人亦不得再
      行主張將違約金列入分配表。被上訴人對於九十年十二月二十一日製作之分配
      表，請求應增列違約金三百二十六萬四千元，主張之違約金部分，經查與上開
      訴訟案件所示之違約金部分相同，依一事不再理原則，被上訴人自不得更行起
      訴。
（九）原審判決就被上人追加請求違約金部分之認定，除涉及訴外裁判外，並不影響
      系爭抵押債不含違約金之效力：查原審法院民事執行處於八十八年十一月二十
      六日通知上訴人：系爭抵押債權共計五百三十萬零十五元，上訴人已於八十八
      年十二月七日向原審法院另案提起八十八年度訴字第二三六八號異議之訴，請
      求判決確認系爭抵押權擔保之債權僅為一百五十萬元，至於利息與違約金不在
      抵押債權範圍，嗣經原審以與原審法院八十六年訴字第一三四四號、鈞院八十
      七年度上字第一○七號確認之訴係屬同一事件為由，裁定駁回，參諸最高法院
      五十年台上字第二三二號判例意旨：「關於消極確認之訴經確定判決，認法律
      關係成立予以駁回時，就該法律關係之成立即有既判力，上訴人前對系爭債權
      提起確認不存在之訴，既受敗訴之判決確定，則被上訴人於後案主張債權存在
      ，請求如數履行，上訴人即應受前案既判力之羈束，不容更為債權不存在之主
      張」以觀，系爭抵押權擔保之債權範圍經判決不包括違約金在內確定，則被上
      訴人提起本件分配表異議之訴，請求增列違約金，即應受前案既判力之羈束。
（十）依禁反言規定，本件不應將違約金列入系爭分配表：被上訴人於聲請准予拍賣
      抵押物裁定時，於聲請強制執行事件初始，於八十六年七月十六日向原審法院
      民事執行處陳明債權，或於上開訴訟審理時，均未請求違約金，為被上訴人所
      自認。且對於九十年一月二日分配表（未列載違約金）亦無異議，對於原審法
      院受理九十年營簡字第五十號分配表異議之訴之審理過程中，對於抵押債權之
      範圍為本金一百五十萬元及利息等事實，亦為被上訴人所不爭執。足證被上訴
      人在兩造多起訴訟中，既無違約金之請求，其捨棄之意明顯。依禁反言規定，
      自不得再事主張。
（十一）按訴訟標的於確定之終局判決中經裁判者，除法律別有規定外，當事人不得就
      該法律關係更行起訴，如更行起訴，法院應以裁定駁回之，民事訴訟法第四百
      條第一項、第二百四十九條第一項第七款分別定有明文。本件系爭抵押權所擔
      保債權之範圍，為本金及利息，為原審法院八十六年度訴字第一三四四號民事
      判決所認定，並經鈞院八十七年度上字第一○七號民事判決，駁回上訴確定在
      案。嗣上訴人又起訴請求確認系爭抵押權之利息及違約金抵押債權不存在，經
      原審法院以該件訴訟與前開訴訟係同一案件，違背一事不再理原則，而以裁定
      駁回上訴人之訴，有原審法院八十八年度訴字第二三六八號民事裁定可稽。而
      被上訴人於該事件答辯狀亦主張該事件與前開八十六年度訴字第一三四四號、
      八十七年度上字第一○七號事件係同一案件，不得再行起訴。（詳該事件被告
      答辯狀）被上訴人卻對於已判決確定之同一案件，提起本件訴訟，自有未合。
      原審卻末依前開法條以裁定駁回其訴，自有未當。
（十二）上訴人另案向原審法院提起九十年度營簡字第五十號分配表異議之訴，經終局
      確定判決：上訴人之訴駁回確定，執行法院應依原分配表實行分配，亦不許再
      為反對之陳述，即生不許更正分配表之效果，縱被上訴人有異議之事由存在，
      得聲明異議而未聲明者，亦不得主張分配之結果不當，再依同法第三十九條聲
      明異議，亦不得依同法第四十一條之一提起分配表異議之訴甚明。執行法院原
      應將被上訴人於九十一年八月二之日聲明異議，以裁定駁回之，受訴法院亦應
      以其訴不合法而判決駁回之。
（十三）系爭強制執行事件，分配表不得將違約金列入優先受償之理由：原審法院八
      十五年度拍字第二九七號民事裁定，就違約金部分並未表明於應履行事項中，
      縱使書面有違約金之約定，亦不得執該執行名義聲請為違約金之執行。被上
      訴人於原審法院民事執行處提出之八十五年度執字第一二三七八號強制執行聲
      請狀，其請求實現之權利為：本金二百十四萬八千元和利息，原審判決准將違
      約金列入分配表，已逾執行名義所載之範圍，而與強制執行法第四條、第五條
      規定相違。被上訴人於八十六年七月十六日向執行法院陳明其債權為二百十
      四萬八千元，其中並未包含違約金，且與執行名義所表明之債權相同，此乃其
      請求實現之權利之真意。前開原審法院八十六年度訴字第一三四四號、鈞院
      八十七年度上字第一○七號確定判決，認定系爭抵押權擔保之債權範圍為本金
      與利息。被上訴人於八十七年十一月十六日請求增加違約金債權，顯逾執行名
      義所載應履行事項之範圍，且有違前開確定判決之既判力，而為無理由。本
      件分配表異議之訴之訴訟標的違約金既已經判決確定在案，依法不得更行起訴
      。如更行起訴，即欠缺訴訟要件，應認其訴不合法，予以駁回。原審法院前
      開九十年營簡字第五十號分配表異議之訴業經判決確定，執行法院應依判決結
      果分配（即九十年十二月二十一日分配表）。
（十四）原審判決僅以原審法院九十年度營簡字第五十號分配表異議之訴，與本件分配
      表異議之訴，並非同一事件為由，對於上訴人有利部分之主張，隻字未提，顯
      不公平，並違反民事訴訟法第二百二十六條規定，且對於被上訴人提起本件分
      配表異議之訴，已逾法定期限認係合法，顯然違反辯論主義原則；併原審判決
      認被上訴人以系爭分配表漏列違約金為由，提起本訴，並不違反強制執行法第
      三十九條、四十條第一項規定，於法不合；及原審法院認定：系爭執行事件抵
      押權所擔保及執行範圍，應包含二造約定並經登記之違約金者，忽視上級審法
      院之見解，違背確定判決意旨，並判決理由矛盾，復係就被上訴人未主張之事
      實而依職權審酌，自屬訴外裁判。
（十五）執行法院九十年十二月二十一日製作之分配表，係依原審法院九十年度營簡字
      第五十號分配表異議之訴判決內容製作，其制作顯無違誤。證諸原審法院八十
      五年度拍字第二九七號執行名義並未列載為違約金債權，八十五年度執字第一
      二三七八號強制執行聲請狀其請求實現權利之範圍並無違約金，益證其製作並
      無違誤。
三、證據：除援用第一審所提證據外，補提民事判決、裁定份、聲請狀、筆錄、判決
    確定證明書、通知書、存證信函、分配表、答辯狀、函文等件影本為證。
乙、被上訴人方面：
一、聲明：求為判決：（一）上訴駁回。（二）第二審訴訟費用由上訴人負擔。
二、陳述：除與原判決記載相同者，予以引用外，補稱：
（一）查「抵押權所擔保者為原債權、利息、遲延利息及實行抵押權之費用，但契約
      另有訂定者不在此限」者，為民法第八百六十一條所明定。至違約金當事人有
      約定者，必須訂明為抵押權之擔保範圍，且經登記者為限；參諸最高法院五十
      年台抗字第五五號判例：「系爭抵押權設定契約所擔保之債權，不僅限於借款
      本金，即借額以外之違約金亦在其內，而有違約金約定者，不問其作用為懲罰
      抑為損害賠償額之預定，除其金額過高，經訴由法院依民法第二百五十二條規
      定減至相當之數額外，債務人要應照約履行，不得以約定之違約金超過法定利
      率甚多，為拒絕債權人聲請拍賣抵押物之藉口」以觀，本件被上訴人實行抵押
      權時，依上地登記簿謄本登記，受優先清償之範圍，除原債權外，倘有利息及
      違約金在內。從而此項違約金三百二十六萬四千元，應依約定列入抵押權優先
      受償範圍內。此有原審八十九年度訴字第九五一號民事確定判決可稽。
（二）被上訴人上述拍賈抵押物強制執行事件，所得受優先清償之範圍，除借款本金
      一百五十萬元之外，尚有自八十三年一月一日起至八十八年十二月十六日止，
      按年利率百分之五計算之利息，及按日息千分之一計算之違約金。惟本件分配
      表中有關第二順位抵押權，被上訴人有優先受償之金額除本金及利息外，應增
      列違約金三百二十六萬四千元分配予被上訴人，然該九十年十二月二十一日制
      作之分配表並末列出違約金三百二十六萬四千元部分，其分配表之制作顯有違
      誤。
（三）另上訴人於九十年間向原審法院提起之分配表異議之訴事件，經原審法院新營
      簡易庭九十年度營簡字第五十號判決上訴人敗訴確定在案。揆諸其起訴時，對
      被上訴人部份僅提出本金及利息部份，就違約金部份並未起訴請求，故判決結
      果無關被上訴人違約金請求部份，是以分配表以此認為違約金應予刪除，顯有
      違誤。至於鈞院九十年度上字第六六號分配表異議之訴，上訴人所撤回，應僅
      止於上訴部份撤回，並不生撤回第一審起訴之效力。是則原審八十九年訴字第
      九五一號第一審終局判決仍然有效存在。被上訴人自得援用該判決，主張系爭
      抵押權所擔保者，除本金及利息外，尚包括違約金在內。
（四）原審八十五年度度執字第一二三七八號強制執行事件，執行所得金額於九十年
      十二月二十一日作成分配表後，翌日通知定於九十一年一月十一日上午十一時
      實行分配，雖通知函說明二、三載明：各債權人之分配金額有不同意者，應於
      分配期日一日前，向執行法院提出書狀聲明異議，如債務人及其他債權人反對
      者，異議人應於分配期日起十日內，對為反對之債務人或債權人提起分配表異
      議之訴。嗣被上訴人於九十一年一月八日聲明異議，旋經原審法院民事執行處
      於同年一月十六日函知：依原審法院九十營簡字第五０號宣示判決要旨所示，
      確定被上訴人抵押權所擔保之範圍僅為本金及利息等語；被上訴人隨即於同年
      月二十二日提起本訴；參諸司法院八十二年七月二十二日台廳民一字第一０九
      六三號函修訂：「當事人居住於管轄區域內者」，其中台南縣在途期間二日計
      算，則被上訴人提起本件訴訟，並未逾越前揭通知所載之期間。
（五）末查被上訴人於八十五年十一月十九日，就拍賣抵押物裁定聲請強制執行書狀
      中所聲請清償者，為未受清償之原債權一百十四萬八千元，並自八十二一月六
      日起至清償日止，按中央銀行放款利率計算之利息，其後另於八十七年十一月
      十六日具狀向原審民事執行處更正前項聲請執行之標的，除包括上開原債權及
      遲延利息，並就其起算日期有所更正外，另請求自八十三年一月一日起至清償
      日止，按每百元日息一角之違約金。由上可知系爭執行事件所請求實現權利之
      範圍，均未超出系爭抵押權所登記擔保債權之範圍，當無逾越系爭拍賣抵押物
      裁定執行名義之間題，是以請求自八十三年一月一日起至系爭不動產拍定發給
      不動產權利移轉證書之日，即八十八年十二月十六日止，共計二千一百七十六
      日，以原債權一百五十萬元為計算單位，依每百元日息一角計算之違約金共計
      三百二十六萬四千元，依法有據。從而原審以被告之抗辯為不足採，其認事用
      法洵無不當。
三、證據：援用第一審所提證據。
丙、本院依職權調閱台灣台南地方法院八十五年度執字第一二三七八號執行卷宗、八
    十九年訴字第九五一號分配表異議之訴，及九十年營簡字第五十號分配表異議之
    訴民事卷宗。
      理      由
一、本件被上訴人起訴主張：上訴人以其所有如本判決附表所示之不動產及訴外人陳
    塗以另筆土地，為共同擔保訴外人乙○○之三百萬元借款債務而設定抵押權予被
    上訴人，約定擔保借款債務之本金、利息及違約金，並經地政機關為抵押權設定
    登記完畢；嗣訴外人乙○○未按期清償，被上訴人另案聲請原法院以八十五年度
    拍字第二九七號，就上訴人所有如本判決附表所示不動產裁定准予拍賣，被上訴
    人並執為執行名義，聲請原執行法院以八十五年度執字第一二三七八號民事執行
    事件，就上訴人所有如本判決附表所示之不動產實施查封、拍賣程序，詎原執行
    法院於九十年十二月二十一日製作之分配表（下稱系爭分配表），於「表一」次
    序五之第二順位抵押權擔保債權範圍，僅列計被上訴人本金一百五十萬元及自八
    十三年一月一日起至八十八年十二月十六日止，按年利率百分之五計算之利息，
    惟就按日息千分之一計算之違約金，合計共三百二十六萬四千元部分則未列入，
    系爭分配表所載債權及分配金額即有違誤，被上訴人已於法定期間內，向原執行
    法院提出書狀聲明異議，未獲更正分配表，且上訴人並為反對陳述，爰提起本件
    之分配表異議之訴，求為命將被上訴人所有違約金債權三百二十六萬四千元，列
    入系爭分配表之「表一」次序五優先受償順序之判決等語。
二、上訴人則以：被上訴人逾期提起本件分配表異議之訴，為不合法；且被上訴人主
    張之違約金債權未經列入系爭分配表，被上訴人逕對之聲明異議，與強制執行法
    第三十九條規定要件不合；又本件訴訟標的，與原審法院新營簡易庭受理九十年
    度營簡字第五○號分配表異議之訴之訴訟標的相同，被上訴人就同一事件更行起
    訴，違反一事不再理原則；況系爭抵押權擔保契約並未包括違約金債權，被上訴
    人據以聲請執行之拍賣抵押物民事裁定，及其聲請強制執行求償，併於歷次訴訟
    中，均未請求給付系爭違約金債權，顯已捨棄，並已逾五年之短期消滅時效，自
    不得對於系爭分配表聲明異議等情詞，資為抗辯。
三、被上訴人主張：上訴人以其所有如本判決附表所示之不動產及訴外人陳塗以另筆
    土地，為共同擔保訴外人乙○○之三百萬元借款債務而設定抵押權予被上訴人，
    約定擔保借款債務之本金、利息及違約金，並經地政機關為抵押權設定登記完畢
    ；嗣訴外人乙○○未按期清償，被上訴人另案聲請原法院以八十五年度拍字第二
    九七號，就上訴人所有如本判決附表所示不動產裁定准予拍賣，被上訴人並執為
    執行名義，聲請原執行法院以八十五年度執字第一二三七八號民事執行事件，就
    上訴人所有如本判決附表所示之不動產實施查封、拍賣程序，詎原執行法院製作
    之系爭分配表，於「表一」次序五之第二順位抵押權擔保債權範圍，僅列計被上
    訴人本金一百五十萬元及自八十三年一月一日起至八十八年十二月十六日止，按
    年利率百分之五計算之利息，惟就按日息千分之一計算之違約金，合計共三百二
    十六萬四千元部分則未列入，系爭分配表所載債權及分配金額即有違誤，被上訴
    人已於法定期間內，向原執行法院提出書狀聲明異議，未獲更正分配表等情，除
    據被上訴人於原審提出系爭分配表影本為證外，並經本院依職權調取內含原法院
    八十五年度拍字第二九七號民事裁定、土地登記簿謄本、土地抵押權設定契約書
    、他項權利證明書、訴外人乙○○款項借用證、查封筆錄、拍賣不動產筆錄、系
    爭分配表之原執行法院八十五年度執字第一二三七八號民事執行(一)、(二)卷宗查明
    屬實，有上開執行卷證在卷可參，堪信被上訴人上開主張為真實。
四、上訴人雖抗辯：被上訴人逾期提起本件分配表異議之訴，不合法定程式要件云云
    ；惟按債權人或債務人對於分配表所載各債權人之債權或分配金額有不同意者，
    應於分配期日一日前，向執行法院提出書狀，聲明異議。異議未終結者，為異議
    之債權人或債務人，得向執行法院對為反對陳述之債權人或債務人提起分配表異
    議之訴，強制執行法第三十九條第一項、第四十一條第一項分別定有明文；惟強
    制執行程序中，債權人或債務人對於分配表聲明異議，其他債權人或債務人於分
    配期日未到場，執行法院未依聲明異議更正分配表，而將聲明異議狀送達其他債
    權人及債務人，其他債權人或債務人就聲明異議為反對陳述者，聲明異議人對反
    對陳述之其他債權人或債務人提起分配表異議之訴，應類推適用強制執行法第四
    十一條第四項規定，亦即聲明異議人對其他債權人或債務人提起異議之訴之十日
    期間，應自受執行法院通知有反對陳述之日起算，而非自分配期日起算（最高法
    院八十八年度台抗字第一九一號裁定意旨參照）；查：執行法院於九十年十二月
    二十一日製作，定期九十一年一月十一日上午十一時分配之系爭分配表，被上訴
    人於收受分配表通知後，對於分配表中之「表一」次序五第二順位抵押權擔保債
    權範圍部分，未記載被上訴人之違約金債權，併對於分配之金額有不同意，而於
    九十一年一月八日具狀聲明異議請求更正，因執行法院認其聲明異議為無理由，
    未予更正分配表，並以同年一月十六日八十五南院鵬執方字第一二三七八號函通
    知被上訴人於文到五日內提起分配表異議之訴，被上訴人於同年月十八日收受通
    知，於同年月二十二日向原法院提起本件分配表異議之訴，同日具狀向原執行法
    院提出起訴證明乙節，此有上開執行法院分配表、通知函、送達證書、聲明異議
    狀、分配表異議之訴起訴狀等件附於原法院八十五年度執字第一二三七八號民事
    執行(二)卷可參，揆諸前開說明，被上訴人聲明異議、提起分配表異議之訴，向執
    行法院提出起訴證明，確已遵期行之，並未逾期，其提起本件分配表異議之訴，
    於訴訟成立要件並無不合，上訴人抗辯本件被上訴人之訴不合法云云，要係誤會
    而不足採。
五、上訴人再抗辯：被上訴人提起本訴違反一事不再理原則云云；惟按訴訟法上所謂
    一事不再理之原則，乃指同一事件已有確定之終局判決者而言。其所謂同一事件
    ，必同一當事人就同一法律關係而為同一之請求，若此三者有一不同，即不得謂
    為同一事件，自不受確定判決之拘束（最高法院十九年上字第二七八號判例參照
    ）；查：
（一）上訴人另案以被上訴人為對造，主張被上訴人聲請原執行法院八十五年度執字
      第一二三七八號民事執行事件，請求之金額二百十四萬八千元中，超過本金一
      百五十萬元者，係訴外人乙○○簽發之本票債務六十四萬八千元，非系爭如本
      判決附表所示不動產設定之抵押權登記之擔保範圍，因而起訴請求確認被上訴
      人就超出一百萬元之抵押債權部分不存在，經原法院以八十六年度訴字第一三
      四四號，及本院八十七年度上字第一０七號審理結果，以上開六十四萬八千元
      本票債務係支付被上訴人自八十三年一月起至同年十二月止之利息債務，其後
      雖因利率管理條例業經廢止，不再援用，惟就被上訴人上開利息債權中，按法
      定利率百分之五計算，合計共十三萬三千八百五十八元之利息部分仍得為請求
      ，上訴人請求確認超過本金一百五十萬元抵押債權不存在者為無理由，因而判
      決上訴人敗訴確定乙節，此有上訴人提出上開民事判決影本在卷可按（本院卷
      第四二頁至第四九頁）。是上訴人於該案中並未提及違約金債權是否存在一事
      ，法院復未就被上訴人之系爭違約金債權事項為審判者亦明。
（二）其後上訴人就同一抵押權設定事件，再以原法院八十八年度訴字第二三六八號
      起訴請求確認超出本金一百五十萬元部分，即依中央銀行核定放款利率計算之
      利息及違約金之抵押債權不存在，原法院認與前開確定判決係屬同一事件，違
      反一事不再理原則，而以裁定駁回上訴人之訴者，亦有上開民事裁定影本在卷
      可參（本院卷第五二、五三頁）。雖上開八十八年度訴字第二三六八號民事裁
      定，認該事件與原法院八十六年度訴字第一三四四號民事事件為同一事件者，
      惟就其中違約金債權部分，既未經前開確定判決為實體認定，前後二事件即非
      同一，原法院八十八年度訴字第二三六八號民事裁定就系爭違約金債權部分之
      認定顯然有誤，而不足憑採，況原法院上開民事裁定就系爭違約金債權之存在
      與否既未為實體判決認定，僅以程序上理由駁回上訴人之訴，仍未生確定判決
      之既判力法律效果。
（三）再上訴人對於原執行法院受理八十五年度執字第一二三七八號民事執行事件，
      而於九十年一月二日製作之分配表，其上所載被上訴人之本金債權一百五十萬
      元，利息債權四十四萬七千一百二十元（未列載違約金）有不同意，而向原法
      院新營簡易庭以九十年度營簡字第五０號起訴，請求就列入該次分配表之被上
      訴人債權中，超過一百八十七萬二千一百二十三元部分為除去之判決，嗣經法
      院以其無理由而判決上訴人敗訴確定乙節，除據上訴人提出上開民事宣示判決
      筆錄影本在卷可佐（本院卷第五四頁第五九頁）外，並經本院依職權調閱上開
      卷證查明屬實，有上開卷證在卷可按。參以分配表異議之訴之訴訟標的，係執
      行當事人對於分配表之異議訴權，上開九十年度營簡字第五０號民事事件之訴
      訟標的核係上訴人對於執行法院於九十年一月二日製作分配表之異議訴權，與
      本件被上訴人係對於執行法院於九十年十二月二十一日製作系爭分配表之異議
      訴權不同至明，揆諸前開說明，自非同一事件至明。
    綜上，本件訴訟標的法律關係為被上訴人對於原執行法院受理八十五年度執字第
    一二三七八號民事執行事件，而於九十年十二月二十一日製作系爭分配表之異議
    訴權，與原法院受理九十年度營簡字第五０號分配表異議之訴，或八十六年度訴
    字第一三四四號、八十八年度訴字第二三六八號民事事件之訴訟標的均非相同，
    並非同一事件，自無同一訴訟事件經確定判決，不得更行起訴可言，上訴人抗辯
    ：被上訴人不得更行起訴云云，委不足採。
六、按抵押權所擔保者為原債權、利息、遲延利息，及實行抵押權之費用。但契約另
    有訂定者，不在此限，民法第八百六十一條定有明文；又按抵押權所擔保之債權
    ，其種類及範圍，屬於抵押權之內容，依法應經登記，始生物權之效力，但如因
    內容過於冗長，登記簿所列各欄篇幅不能容納記載，可以附件記載，作為登記簿
    之一部分。因此關於抵押權所擔保之債權，雖未記載於土地登記簿，然於聲請登
    記時提出之抵押權設定契約書，有該項債權之記載者，此契約書既作為登記簿之
    附件，自為抵押權效力所及者，並經最高法院著有八十四年台上字第一九六七號
    判例可資參照；是則系爭抵押權設定契約所擔保之債權，不僅限於借款本金，即
    借額以外之違約金亦在其內（最高法院五十年台抗字第五五號判例參照）；查：
（１）系爭土地抵押權設定契約書上記載：擔保權利總金額為三百萬元，清償日為八
      十二年六月二十八日，利息約定依中央銀行定放款利率計算，若逾期清償，逾
      期利息照付外，另加每百元日息一角計算之違約金，上開土地抵押權設定契約
      書，並經地政機關辦理系爭抵押權登記時，作為附件之一乙節，此有系爭土地
      登記謄本及土地抵押權設定契約書、他項權利證明書可參（原件附於原法院八
      十五年度執字第一二三七八號民事執行卷，另影印本附於本院卷第一四四至一
      四九頁），是被上訴人對於訴外人乙○○之違約金債權，既經兩造訂明於系爭
      土地抵押權設定契約書，並作為系爭抵押權設定登記附件之一，揆諸前開說明
      ，被上訴人主張系爭抵押權擔保範圍，包括被上訴人對訴外人乙○○之違約金
      債權者，即非無據。
（２）至於抵押權人聲請法院為拍賣抵押物之裁定，係屬非訟事件，此項裁定縱已確
      定，亦無實質的確定力，抵押權人就抵押權所擔保之債權另行起訴請求，自非
      法所不許（最高法院六十六年台上字第一０００號判例參照），本件原法院八
      十五年度拍字第二九七號民事裁定，僅諭知「上訴人所有如本判決附表所示之
      不動產，准予拍賣」，至於被上訴人之債權是否存在，其範圍為何，仍須由被
      上訴人於執行程序中提出債權證明，據以主張權利，非上開拍賣抵押物之非訟
      事件裁定所得確定，復與拍賣抵押物民事裁定之執行力範圍無涉，上訴人抗辯
      原法院八十五年度拍字第二九七號民事裁定並未准許被上訴人就違約金債權取
      得執行名義云云，要係誤會。
（３）此外上訴人另抗辯：被上訴人於原法院另案受理八十六年度訴字第一三四四
      號、八十八年度訴字第二三六八號、九十年度營簡字第五０號分配表異議
      之訴審理時，均未抗辯有何違約金債權事項，顯係已捨棄云云，惟查：上開訴
      訟核均係由上訴人主動提起之訴訟事件，依不告不理原則，法院僅得就上訴人
      主張之事項為審理，被上訴人亦無就上訴人未主張之事項為答辯餘地；嗣經法
      院審理結果，均認上開上訴人之訴為無理由，而分別以裁定或判決駁回上訴人
      之訴，則上開另案裁判之客觀既判力，亦僅及於上訴人於該案主張之本金、利
      息債權而已，上訴人逕認被上訴人已捨棄系爭違約金債權云云，亦嫌速斷，而
      為無理由。
七、又按違約金，除當事人另有訂定外，視為因不履行而生損害之賠償總額。其約定
    如債務人不於適當時期或不依適當方法履行債務時，即須支付違約金者，債權人
    除得請求履行債務外，違約金視為因不於適當時期或不依適當方法履行債務所生
    損害之賠償總額。約定之違約金額過高者，法院得減至相當之數額，修正後民法
    第二百五十條第二項、第二百五十二條分別定有明文；又按當事人約定契約不履
    行之違約金過高者，法院固得依民法第二百五十二條以職權減至相當之數額，惟
    是否相當仍須依一般客觀事實、社會經濟狀況及當事人所受損害情形，以為酌定
    標準，而債務已為一部履行者，亦得比照債權人所受利益減少其數額；約定之違
    約金是否過高，應就債務人若能如期履行債務時，債權人可得享受之一切利益為
    衡量之標準，而非以僅約定一日之違約金額若干為衡量之標準者，並經最高法院
    著有四十九年台上字第八０七號、五十一年台上字第十九號判例可資參照；系爭
    被上訴人與訴外人乙○○約定之違約金條款雖成立於八十一年十二月二十八日，
    惟觀諸民法債編施行法第十八條規定，仍應適用八十九年五月五日修正施行之民
    法第二百五十條至第二百五十三條規定自明；查：系爭土地抵押權設定契約書其
    上係載：擔保權利總金額為三百萬元，清償日為八十二年六月二十八日，利息約
    定依中央銀行定放款利率計算，若逾期清償，逾期利息照付外，另加每百元日息
    一角計算之違約金等語乙節，此有系爭土地登記謄本及土地抵押權設定契約書、
    他項權利證明書可參，已如前述；是依系爭土地抵押權設定契約書之約定條款，
    顯係就訴外人乙○○之遲延給付而為違約金之約定，且係約定按日給付違約金，
    而非預定一定之總額為給付者，核上開按日給付違約金之性質顯係懲罰債務人不
    於一定時期給付時之約定甚明。兩造對於訴外人乙○○未按期清償，致上訴人供
    作抵押權擔保如本判決附表所示之不動遭查封拍賣之事實不爭執，則被上訴人請
    求自八十三年一月一日起至系爭不動產拍定發給不動產權利移轉證書之日即八十
    八年十二月十六日止，共計二千一百七十六日之之懲罰性違約金，即非無據；惟
    借款人乙○○逾期清償，除仍須按約定利率給付遲延利息外，並應給付懲罰性違
    約金，且系爭懲罰性違約金係按日息千分之一計算，折合為年利率百分之三十六
    點五，對照民法第二百零三條所定法定利率為週年百分之五，併第二百零五條規
    定：債權人對於約定利率超過週年百分之二十之利息，無請求權等情以觀，系爭
    懲罰性違約金之約定確屬過高，更且因累積一定天數，懲罰性違約金之賠償金額
    遠高於契約本體之債務者，已逾懲罰性違約金制度在於形成制約債務人之內心意
    思，以確保一定的債務履行目的而已，並非代替損失之補償。本院審酌上開各情
    ，連同當時之一般客觀事實、社會經濟狀況等一切情狀，認被上訴人得請求之懲
    罰性違約金，應按日以千分之零點五計算為適當。是被上訴人得請求上訴人擔保
    之責而給付之懲罰性違約金，於一百六十三萬二千元（計算公式：2176天×0000
    000元×0.0005=0000000元）範圍內，核無不合，應予准許，逾此則為過高，而為
    無理由。
八、上訴人復抗辯：被上訴人請求之違約金債權，應適用五年之短期消滅時效云云；
    惟按遲延利息之請求權，因五年間不行使而消滅，金錢債務之債務人給付遲延所
    應付之違約金，係按一定利率及遲延日數計算者，名稱雖與遲延利息異，然實質
    上仍為賠償債權人因遲延所受損害，債權人應同樣按時收取，不因其名稱有異而
    謂其時效之計算應有不同者，雖經最高法院七十年度台上字第三五一一號判決意
    旨所參採，然本件被上訴人就上訴人應擔保訴外人乙○○之抵押借款債務，於八
    十五年十一月十九日向原執行法院具狀聲請強制執行，依民法第一百二十九條第
    二項第五款規定，其聲請強制執行與起訴有同一效力，是縱認系爭違約金債權應
    適用五年之短期消滅時效規定，亦因被上訴人前開聲請強制執行而中斷時效之進
    行，上訴人抗辯系爭前開應准許之一百六十三萬二千元違約金債權已因短期時效
    而消滅云云，亦不足採。
九、綜上所述，本件被上訴人主張系爭分配表所載各債權及分配之金額，漏列違約金
    債權，於向原執行法聲明異議，未獲更正分配表，而於法定期間內提起本件分配
    表異議之訴，於違約金債權一百六十三萬二千元範圍內並無不合，應予准許，至
    超過上開部分之請求，即非有據，不應准許。原審諭知「原法院八十五年度執字
    第一二三七八號拍賣抵押物事件，於九十年十二月二十一日製作之分配表，准被
    上訴人將三百二十六萬四千元之違約金債權，列為分配表中『表一』（系爭分配
    表區分『表一』、『表二』，原判決漏未記載『表一』）之次序五第二順位抵押
    權優先權優先受償」，其中就上開應准許部分，經核並無不合，上訴意旨聲明廢
    棄改判，非有理由，應予駁回；至於上開不應准許部分，原判決未盡詳察，為上
    訴人敗訴之判決，尚有未洽，上訴意旨求予廢棄改判，為有理由，爰由本院予以
    廢棄改判如主文第二項所示。
十、本件事證已臻明確，兩造其餘之攻擊防禦方法及舉證，與判決之結果已不生影響
    ，爰不另贅論，併此敘明。
十一、據上論結，本件上訴為一部有理由、一部無理由，依民事訴訟法第四百四十九
      條第一項、第四百五十條、第七十九條但書，判決如主文。
中　　　華　　　民　　　國　　九十一　　年　　 十二　　 月　　　十七　　日
　　　　　　　　　　　　　　　　　　臺灣高等法院臺南分院民事第二庭
~B1審判長法官　吳　　志　　誠
~B2　　　法官　李　　素　　靖
~B3　　　法官　李　　文　　賢
右為正本係照原本作成。
不得上訴。
中　　　華　　　民　　　國　　九十一　　年　　 十二　　 月　　　十九　　日
~B法院書記官　劉　　清　　洪
~F0
~T40
┌─────────────────────────────────────────────────────────────┐
│附表：　　　　　　　　　　　　　　　　　　　　　　　　　　　　　　　　　　　　　　　　　　　　　九十一年度上字第一六一號  │
├─┬───────────────────────────┬─┬────────────┬─────────┬──────┤
│編│　　　　土　　　　　地　　　　　坐　　　　　落　　　　│地│　　面　　　　　　積　　│　　　　　　　　　│　　　　　　│
│　├───┬────┬────┬────┬────────┤　├──┬──┬──────┤　權　利　範　圍　│備　　　　考│
│號│縣　市│鄉鎮市區○ 　段　 ○ ○　段 │　地　　　　號　│目│公頃│公畝│　平方公尺　│ 　　　　　　　　 │        　  │
├─┼───┼────┼────┼────┼────────┼─┼──┼──┼──────┼─────────┼──────┤
│１│台南縣│新營市　○○○段　│　　　　│四０一之二三　　│建│０  │０一│一０      　│全部    　　　　　│丙○○所有　│
├─┼───┼────┼────┼────┼────────┼─┼──┼──┼──────┼─────────┼──────┤
│２│台南縣│新營市　○○○段　│　　　　│四０一之三二　　│建│０  │０一│０九      　│全部              │丙○○所有  │
└─┴───┴────┴────┴────┴────────┴─┴──┴──┴──────┴─────────┴──────┘
